臺灣嘉義地方法院民事判決　　　　　　　 99年度訴字第670號
原　　　告　王長泉
訴訟代理人　張宗存律師
　　　　　　蔡碧仲律師
　　　　　　陳振榮律師
被　　　告　王李來傳
　　　　　　李永祥
　　　　　　鄭李素英
　　　　　　李素妹
　　　　　　李艷芳
　　　　　　李明霞
　　　　　　李琇如
　　　　　　王李瓊雲
　　　　　　王進成
　　　　　　王進榮
　　　　　　王進富
　　　　　　王進長
　　　　　　黃王月燕
　　　　　　鄭王月理
　　　　　　王月秋
　　　　　　王月圓
　　　　　　王鄭玉華
　　　　　　王秀錦
　　　　　　王能見
　　　　　　王能義
　　　　　　王能勇
　　　　　　王潁潸
　　　　　　王碧蓮
上　23　人
訴訟代理人　楊漢東律師
上列當事人間請求損害賠償事件，本院於民國100年3月16日言詞
辯論終結，判決如下：
  主      文
原告之訴及假執行之聲請均駁回。
訴訟費用由原告負擔。
  事實及理由
一原告起訴主張：訴外人王罔市、王旺林、王期明前曾與原告於
  民國41年10月11日，就坐落嘉義縣番路鄉內甕226號，面積4分
  1釐5毛土地（下稱系爭土地）之應有部分4分之3為標的物成立
  買賣契約（下稱系爭契約），原告已支付買賣價金，而王罔市
  、王旺林、王期明亦將系爭土地交付予原告使用至今，雙方並
  於買賣契約第3條、第4條約定：「自此以後該土地祭祀公業派
  下權全部歸買受人…」、「出賣人等之派下權有人紛爭或有任
  何糾葛時，出賣人應負完全責任，或一發生事故致承買人受損
  害時出賣人應負賠償責任」。惟原告前接獲祭祀公業王義龍管
  理人口頭告知其將辦理解散事宜，並表示若其未應買系爭土地
  ，則將出售予他人等情。原告因而要求王罔市、王旺林、王期
  明之繼承人出面處理，然未獲回應。復因祭祀公業王義龍將辦
  理解散事宜，即將出售系爭土地，原告只能另行支出價金向祭
  祀公業王義龍承買系爭土地，祭祀公業王義龍出賣土地後將所
  得價金分配予派下員，而被告因而取得土地出賣後之價金，原
  告嗣後發文予被告，被告未有賠償之意。由於王罔市、王旺林
  、王期明業已亡故，被告王李來傳、李永祥、鄭李素英、李素
  妹、李艷芳、李明霞、李琇如為王罔市之繼承人；被告王李瓊
  雲、黃王月燕、王進成、王進榮、王進富、鄭王月理、王月秋
  、王月圓、王進長為王旺林之繼承人；被告王鄭玉華、王秀錦
  、王能見、王能義、王能勇、王潁潸、王碧蓮為王期明之繼承
  人，於繼承開始時分別承受王罔市、王旺林、王期明財產上一
  切權利義務，依系爭契約第4條約定，請求被告應負損害賠償
  責任，且被告都曾出席派下員大會，同意出賣土地，造成原告
  另行購買系爭土地，故須負連帶給付責任。又原告與王罔市、
  王旺林、王期明締結買賣契約後，原告已給付買賣價金，惟被
  告未能依約履行，致原告須以價金新臺幣（下同）1,824,075
  元向祭祀公業王義龍購買系爭土地，並依民法第349條、第353
  條、第226條第1項、第213條第1、2項規定，請求損害賠償，
  請求被告賠償原告1,824,075元，及自起訴狀繕本送達翌日起
  至清償日止，按週年利率5﹪計算之利息。又損害賠償請求權
  自債務不履行時起方可行使，消滅時效應自請求權可行使時起
  算，是應以原告另行支出買賣價金時起算，並未罹於時效等語
  。聲明：被告應連帶給付原告1,824,075元，及自起訴狀繕本
  送達翌日起至清償日止，按週年利率5﹪計算之利息，並請准
  供擔保宣告假執行。
二被告則以：系爭契約之買賣標的物為系爭土地之耕作持分權，
  並非所有權，系爭契約之買賣雙方均為同一祖父之堂兄弟姊妹
  ，系爭土地為祭祀公業王義龍所有，原本由買賣契約4位當事
  人之祖父分管耕作，耕作權繼承至4位買賣契約當事人名下時
  ，4人各占耕作權4分之1，4位耕作權人只有派下權，王罔市、
  王期明房份各為24分之1，王旺林房份為12分之1，出賣人既然
  在訂約後即將土地耕作權交付買受人，出賣人已完成履行契約
  之義務，並無違約。又第三人向祭祀公業王義龍買受土地之價
  金與原告之損害額無關，原告於41年向每位出賣人以900元買
  耕作權，98年6月4日將系爭土地全部出售2,432,100元，原告
  無權以該出售金額4分之3計算之金額作為本件請求賠償之金額
  。另縱使出賣人尚未履行契約義務，因買賣契約並未另行預定
  出賣人應履行給付之期限，應以訂約時起為買受人得請求出賣
  人履行給付之時間，原告主張權利瑕疵擔保之請求權亦應從系
  爭契約締約時起算，故原告對出賣人之請求權顯已罹時效消滅
  ，被告拒絕履行等語置辯。聲明：原告之訴駁回。
三下列事項為兩造所不爭執（見本院卷第184頁、第185頁），應
  堪採認：
(一)原告與王罔市、王旺林、王期明於41年10月11日作成祭祀公業
  王義龍派下間買賣派下權公證書，約定王罔市、王旺林、王期
  明應有番路鄉內甕226號4分1釐5毛祭祀公業王義龍派下權4分
  之3（出賣人各4分之1）出賣與原告。
(二)王罔市於97年10月11日死亡，其法定繼承人為王李來傳、李永
  祥、鄭李素英、李素妹、李艷芳、李明霞、李琇如；王旺林於
  76年10月28日死亡，其法定繼承人為王李瓊雲、黃王月燕、王
  進成、王進榮、王進富、鄭王月理、王月秋、王月圓、王進長
  ；王期明於94年11月17日死亡，其法定繼承人為王鄭玉華、王
  秀錦、王能見、王能義、王能勇、王潁潸、王碧蓮。
(三)祭祀公業王義龍於98年6月4日以2,432,100元價金出賣系爭土
  地與原告，並由原告以原告子女為買受人，由原告支付價金。
四兩造爭執事項（見本院卷第185頁）：
(一)系爭契約買賣標的物為所有權或耕作權。
(二)原告之損害賠償請求權是否罹於時效。
(三)原告之請求有無理由？得請求金額為何？
五本院論述如下：
(一)按被告提出數個假定之抗辯，其中一抗辯認為存在，即足達於
  可為駁回請求之終局判決之程度者，此時法院先就何者審理，
  一任法院之裁量，不受被告意思之拘束及提出之時間與理論上
  前後之拘束，但應考量訴訟事件及紛爭處理之徹底解決，例如
  主張債務不成立及抗辯時效消滅時，宜先就後者加以審理（王
  甲乙等合著，民事訴訟法論，第446頁，90年8月版）。此乃係
  因判決理由中之判斷無既判力，在當事人主張數項攻擊防禦方
  法時，法院在審理上有選擇權之故（駱永家，既判力研究，第
  63頁）。查本件被告既提出買賣標的非所有權、已履行契約義
  務、時效消滅等數個抗辯，其中任何一個成立，即足駁回原告
  之請求，則本院自得擇一而為審理判斷，不受請求權理論先後
  之拘束，核先說明。
(二)按民法第349條規定：「出賣人應擔保第三人就買賣之標的物
  ，對於買受人不得主張任何權利」，同法第353條規定：「出
  賣人不履行第348條至第351條所定之義務者，買受人得依關於
  債務不履行之規定，行使其權利」，此為買賣權利瑕疵擔保之
  規定。而所謂權利瑕疵擔保，依民法第349條及第350條規定，
  出賣人僅擔保第三人就買賣之標的物對買受人不得主張任何權
  利及擔保其權利確係存在，亦即出賣人應擔保買賣標的之權利
  完整無缺或權利存在之謂（最高法院96年度臺上字第2617號判
  決參照）。又權利之瑕疵，出賣人對之負擔保責任者，以買賣
  契約成立時業已存在者為限，若於契約成立當時權利並無瑕疵
  ，而嗣後權利始有欠缺，則僅生債務不履行或危險負擔之問題
  ，與權利瑕疵擔保責任無關（最高法院71年度臺上字第4114號
  判決參照）。再查：系爭契約第4條約定：「出賣人等之派下
  權有人紛爭或有任何糾葛時，出賣人應負完全責任，或一發生
  事故致承買人受損害時出賣人應負賠償責任」，核與民法第34
  9條規定：「出賣人應擔保第三人就買賣之標的物，對於買受
  人不得主張任何權利。」相類，應認上開約定具有權利瑕疵擔
  保之性質。復按出賣人對於出賣之標的物不以有處分權為必要
  ，縱就無處分權之物，亦可成立買賣契約，該買賣契約仍屬有
  效。又買賣並非處分行為，公同共有人中之人，未得其他公同
  共有人之同意，出賣公同共有物，應認為僅對其他公同共有人
  不生效力，而在締約當事人間非不受其拘束。另按臺灣之祭祀
  公業並非法人，僅屬於其死亡者後裔公同共有祭產之總稱，其
  本身無權利能力，不能為權利之主體，其財產為祭祀公業派下
  員公同共有。
(三)經查：原告與王罔市、王旺林、王期明於41年10 月11日作成
  祭祀公業王義龍派下間買賣派下權公證書，約定王罔市、王旺
  林、王期明應有番路鄉內甕226號4分1釐5毛祭祀公業王義龍派
  下權4分之3（出賣人各4分之1）出賣與原告，已如前述。又觀
  諸上開公證書記載：係有關原告與王罔市、王旺林、王期明就
  公同共有土地持分額請求作成買賣公證書等語，且買賣標的係
  記載應有派下權等語，堪認系爭契約係買賣所有權無訛。又系
  爭土地於原告向祭祀公業王義龍購買前，原係登記為祭祀公業
  王義龍所有，此業經證人王清田到庭證述屬實，原應屬祭祀公
  業王義龍派下員所公同共有，然依上開說明，買賣契約之出賣
  人對於出賣之標的物不以有處分權為必要，是系爭契約自不因
  出賣人對土地無處分權而無效。又系爭契約簽立時，權利瑕疵
  （即祭祀公業王義龍就系爭土地得對於買受人主張權利）即已
  存在，是原告依民法第353條規定，得依債務不履行之規定行
  使其權利。
(四)然按請求權因15年間不行使而消滅；時效完成後，債務人得拒
  絕給付，民法第125條本文、第144條第1項分別定有明文。本
  件原告與王罔市、王旺林、王期明於41年10月11日作成祭祀公
  業王義龍派下間買賣派下權公證書，原告於斯時即得對出賣人
  主張權利瑕疵擔保責任。又原告係於99年11月9日提起本件訴
  訟，有起訴狀上收文戳章可稽，自41年10月11日起算，至99年
  11月9日原告提起本件訴訟時止，早逾15年，復無時效中斷事
  由，揆之上開規定，被告對原告據以提起本件訴訟之權利瑕疵
  擔保債務不履行損害賠償請求權為時效之抗辯，而拒絕依原告
  之請求為給付，即堪採認。
六綜上，原告對被告之權利瑕疵擔保債務不履行損害賠償請求權
  既已罹於時效，並經被告為時效消滅之抗辯，則原告依系爭契
  約第4條、民法第349條、第353條、第226條第1項、第213條第
  1、2項規定，請求被告賠償1,824,075元及其利息，為無理由
  ，應予駁回。又原告之訴既經駁回，其假執行之聲請亦失所依
  附，應併予駁回。
七本件事證已臻明確，兩造其餘攻擊防禦方法及訴訟資料經本院
  審酌後，核與判決結果不生影響，無一一論述之必要。
八據上論結，原告之訴無理由，依民事訴訟法第78條，判決如主
  文。
中    華    民    國   100    年    3     月    30    日
                  民事第三庭  法  官  蘇雅慧
以上正本係照原本作成。
如不服本判決，應於送達後20日內，向本院提出上訴狀（須附繕
本）並表明上訴理由，如於本判決宣示後送達前提起上訴者，應
於判決送達後10日內補提上訴理由狀。如委任律師提起上訴者，
應一併繳納上訴審裁判費。
中    華    民    國   100    年    3     月    30    日
                              書記官  李佳惠